ACORDAO-COMPLETO-2486222

ACÓRDÃO 12114/2021 ATA 31/2021 - PRIMEIRA CÂMARA

VISTOS, relatados e discutidos estes autos de Tomada de Contas Especial instaurada pelo Fundo Nacional de Desenvolvimento da Educação (FNDE) , em desfavor do Sr. Agamenon Lima Milhomem, ex-Prefeito do Município de Peritoró/MA (gestão 2009/2012) , em decorrência do atraso no recolhimento do saldo do Convênio 655506/2008 e da omissão no dever de prestar contas dos recursos recebidos por meio do Convênio 700885/2010, ambos celebrados para aquisição de veículo para transporte escolar,
ACORDAM os Ministros do Tribunal de Contas da União, reunidos em Sessão da Primeira Câmara, em:
9.1. considerar revel o Sr. Agamenon Lima Milhomem (CPF XXX.682.863-XX) , nos termos do disposto no art. 12, §3º, da Lei 8.443/92;
9.2. julgar irregulares as contas do Sr. Agamenon Lima Milhomem (CPF XXX.682.863-XX) , com fundamento nos arts. 1º, inciso I, 16, inciso III, alíneas "a", "b" e "c", 19, caput, e 23, inciso III, da Lei 8.443/1992, condenando-o ao pagamento das importâncias a seguir especificadas e fixando-lhe o prazo de 15 dias para que comprove perante este Tribunal, em respeito ao art. 214, inciso III, alínea "a", do RI/TCU, o recolhimento da dívida aos cofres do Fundo Nacional de Desenvolvimento da Educação (FNDE) , atualizada monetariamente e acrescida de juros de mora calculados a partir das datas indicadas até a data do efetivo recolhimento, com o abatimento de valores acaso já satisfeitos, nos termos da legislação vigente: 
	Data
	Valor Original (R$) 

	1/6/2010
	448,78

	21/02/2011
	331.650,00

9.3. aplicar ao Sr. Agamenon Lima Milhomem a multa prevista no art. 57 da Lei 8.443/1992, no valor de R$ 50.000,00 (cinquenta mil reais) , fixando-lhe o prazo de 15 dias, a partir da notificação, para que, nos termos do art. 214, inciso III, alínea "a", do RI/TCU, comprove perante este Tribunal o recolhimento aos cofres do Tesouro Nacional do valor atualizado monetariamente desde a data deste Acórdão até a data do efetivo recolhimento, se for pago após o vencimento, na forma da legislação em vigor; 
9.4. autorizar, desde logo, a cobrança judicial da dívida nos termos do art. 28, inciso II, da Lei 8.443/1992 c/c o art. 219, inciso II, do RI/TCU, caso não atendida a notificação; 
9.5. enviar cópia deste Acórdão à Procuradoria da República no Estado do Maranhão, nos termos do art. 16, § 3º, da Lei 8.443/1992, c/c o § 7º do art. 209 do Regimento Interno do TCU, para adoção das medidas cabíveis; e
9.6. enviar cópia desta deliberação ao Fundo Nacional de Desenvolvimento da Educação e ao responsável para ciência.

Tomada de Contas Especial instaurada pelo Fundo Nacional de Desenvolvimento da Educação FNDE, em razão da não aplicação dos recursos transferidos no mercado financeiro e da omissão no dever de prestar contas do Convênio nº 655506/2008 e 700885/2010, celebrado com o Município de Peritoró/MA.

Primeira Câmara

Município de Peritoró/MA.

3. Responsável: Agamenon Lima Milhomem (CPF XXX.682.863-XX).

13.1. Ministros presentes: Walton Alencar Rodrigues (Presidente), Vital do Rêgo e Jorge Oliveira.
13.2. Ministro-Substituto convocado: Augusto Sherman Cavalcanti (Relator).
13.3. Ministro-Substituto presente: Weder de Oliveira.

AUGUSTO SHERMAN

Adoto, como parte do relatório, a primeira instrução elaborada pela SecexTCE, que foi endossada pelo corpo dirigente da unidade (peças 22-24) :
"INTRODUÇÃO
1.	Trata o presente processo de tomada de contas especial instaurada pelo Fundo Nacional de Desenvolvimento da Educação (FNDE) , em desfavor do Sr. Agamenon Lima Milhomem (CPF XXX.682.863-XX) , ex-Prefeito (gestão 2009/2012, peça 7, p. 34) , em razão de atraso no recolhimento do saldo do Convênio nº 655506/2008 (SIAFI nº 624927) - Programa Caminho da Escola, no exercício 2008 (PCE/2008) , e da omissão no dever de prestar contas dos recursos do Convênio nº 700885/2010 (SIAFI nº 663179) - Programa Caminho da Escola, no exercício 2011 (PCE/2010) . Os recursos foram repassados ao Município de Peritoró/MA, cujos prazos para prestação de contas encerraram-se em 20/2/2009 (PCE/2008) e 30/4/2013 (Convênio/2010) , respectivamente, conforme peça 7, p. 33/34.
2.	O repasse e prestação de contas dos recursos do PCE/2008 é regido pela Resolução CD/FNDE n° 11/2008, de 25/4/2008, Resolução CD/FNDE n° 18, de 14/5/2008 (peça 5, p.22, item 4) e respectivo convênio. O PCE/2010 é regido pela Resolução CD/FNDE n° 2, de 5/3/2009 e Decreto nº 6.768, de 10/2/2009, Resolução CD/FNDE nº 02/2012, de 18/1/2012 e alterações, e respectivo convênio.
3.	O PCE/2008 e PCE/2010 tinham por objetivo a aquisição de veículo automotor, novo, com especificações para o transporte de escolares. 
HISTÓRICO
4.		Para execução dos convênios, foram repassados ao Município, mediante ordens bancárias, determinados valores conforme as tabelas que se seguem: 
Convênio nº 655506/2008-PCE/2008 (peça 7, p. 33) 
	Data
	Valor Original
 (R$1,00) 

	13/06/2008
	125.482,50

	Total:
	125.482,50

Convênio nº 700885/2010-PCE/2010 (peça 7, p. 33/34) 
	Data
	Valor Original
 (R$1,00) 

	21/02/2011
	331.650,00

	Total:
	331.650,00

5.	O prazo para prestação de contas do PCE/2008 encerrou-se em 20/2/2009 (peça 7, p. 33) e a prestação de contas foi apresentada em 22/12/2008, pelo Sr. Jozias Lima Oliveira (CPF 202.018.26372) , ex-Prefeito (gestões 2005/2008 e 2013/2016) , bem como pelo Sr. Agamenon Lima Milhomen (CPF XXX.682.863-XX) , Prefeito sucessor (gestão 2009/2012) , que apresentou complementação da documentação e Guia de Recolhimento da União, comprovando a devolução de parte do saldo do convênio, por meio do Ofício GAB n° 038/2010, datado de 2/6/2010 (peça 7, p. 35, item 4) .
6.	Por sua vez, o prazo para prestação de contas do PCE/2010 encerrou-se em 30/4/2013 (peça 7, p. 33) mas, conforme apontado na notificação por omissão, encaminhada ao Sr. Jozias Lima Oliveira, Oliveira (CPF XXX.018.263-XX) , Prefeito Sucessor (gestões 2005/2008 e 2013/2016) e ao Sr. Agamenon Lima Milhomen (CPF XXX.682.863-XX) , ex-Prefeito (gestão 2009/2012) , mediante os ofícios nº 825E/2013 SEAPC/COAPC/CGCAP/DIFIN-FNDE e 826E/2013 SEAPC/COAPC/CGCAP/DIFIN-FNDE, de 27/8/2013, não foi confirmado o envio da prestação de contas ao FNDE por meio do SiGPC- Contas Online, evidenciando-se que a obrigação de prestar contas não foi cumprida na forma exigida pela Resolução CD/FNDE nº 02/2012, de 18/1/2012 (instituiu o SiGPC para prestar contas para todos os programas) , e alterações (peça 7, p. 20 e 21- AR SiGPC peça 7, p. 22/23, em 29/8/2013) . 
7.	Referente à prestação de contas do PCE/2008, o Sr. Agamenon Lima Milhomen (CPF XXX.682.863-XX) , Prefeito sucessor (gestão 2009/2012) e o Sr. Jozias Lima Oliveira, Oliveira (CPF XXX.018.263-XX) , ex-Prefeito (gestões 2005/2008 e 2013/2016) foram comunicados, por meio dos ofícios nº 357/2016 DIPRE/COAPC/CGCAP/DIFIN/FNDE (peça 5, p.277 e 280 - Edital nº 12, 5/7/2016) e nº 358/2016 DIPRE/COAPC/CGCAP/DIFIN/FNDE) , de 20/4/2016 (peça 5, p. 283 e AR peça 5, p.287, 2/5/2016) , que o Parecer nº 58/2016- DIPRE/COAPC/CGCAP/DIFIN/FNDE identificou um débito, no valor de R$ 448,78, gerado em 1/6/2010, data do recolhimento do saldo remanescente na conta do Convênio, pois o cálculo do valor recolhido pelo ex-Prefeito não atendeu à metodologia do Sistema Débito do TCU, consoante prevê a Regra n° 3 da Portaria FNDE n° 413/2015 (peça 5, p. 273, item VI, 6.1.14, 6.1.17 e item VII, 7.1) .  
8.	Diante do atraso no recolhimento do saldo do PCE/2008 e da omissão no dever de prestar contas dos recursos do PCE/2010, assim como da não devolução dos recursos, instaurou-se a devida tomada de contas especial. Assim, no Relatório de TCE 573/2017  DIREC/COTCE/CGCAP/DIFIN-FNDE/MEC, de 26/12/2017 (peça 7, p. 33/39) , concluiu-se que o prejuízo referente ao PCE/2008 importaria no valor de R$ 448,78 e, ao PCE/2010, o valor total dos recursos repassados, imputando-se a responsabilidade de ambas prestações ao Sr. Agamenon Lima Milhomen (CPF XXX.682.863-XX) , ex-Prefeito (gestão 2009/2012) , uma vez que era o responsável pela gestão dos recursos federais recebidos e, no entanto, não tomou as providências para que a execução dos recursos fosse devidamente comprovada. 
9. 	Informou também, o Relatório de TCE, que a Prefeitura Municipal de Peritoró/MA, por meio do Prefeito sucessor do PCE/2010, Sr. Jozias Lima Oliveira, (gestões 2005/2008 e 2013/2016) , adotou medidas para fins de suspensão da inadimplência da Entidade em relação à transferência, conforme mencionado nos itens 15 e 16 do Relatório, mediante ação judicial protocolada na Justiça Federal (peça 5, p. 342) , em 23/22/2013. Assim, considerou sanada a responsabilidade do Sr. Jozias Lima Oliveira, uma vez que o Prefeito sucessor seria responsável apenas pela prestação de contas, até a medida judicial (peça 7, p. 36) .
10.	O Relatório de Auditoria nº 1102/2018, da Controladoria-Geral da União (peça 4, p.1/3) , chegou às mesmas conclusões e, conforme consta do mencionado Relatório e do Parecer nº 450/2016/DIESP/COAPC/DIFIN/FNDE/MEC, de 16/12/2016, o fundamento para instauração da Tomada de Contas Especial foi:
 atraso no recolhimento do saldo do Convênio nº 655506/2008 ( SIAFI nº 624927) - Programa Caminho da Escola, no exercício 2008 (PCE/2008) ; e 
 omissão no dever de prestar contas dos recursos do Convênio nº 700885/2010 (SIAFI nº 663179) - Programa Caminho da Escola, no exercício 2011 (PCE/2010) . 
11.	Adicionalmente, após serem emitidos o Certificado de Auditoria, o Parecer do Dirigente de Controle Interno (peça 4, p. 4 e 6) e o Pronunciamento Ministerial (peça 3) , o processo foi remetido a este Tribunal.
12.	Na instrução inicial (peça 10) , analisando-se os documentos nos autos, concluiu-se pela necessidade de realização de citação e audiência do Sr. Agamenon Lima Milhomem (CPF 737.682.86304) , ex-Prefeito de Peritoró/MA (gestão 2009/2012) :
i) ALEGAÇÕES DE DEFESA quanto às irregularidades detalhadas a seguir: 
a) Irregularidade 1: não comprovação da boa e regular aplicação dos recursos federais repassados ao Município de Periporó/MA, em face do atraso no recolhimento do saldo, no âmbito do Convênio nº 655506/2008 (SIAFI nº 624927) - Programa Caminho da Escola- PCE/2008: 
i. Conduta: em face do atraso no recolhimento do saldo, cujo prazo encerrou-se em 1/6/2010, não logrou êxito em demonstrar a boa e regular aplicação dos recursos federais recebidos à conta do PEC/2008; 
b) Irregularidade 2: não comprovação da boa e regular aplicação dos recursos federais repassados ao Município de Peritoró/MA, em face da omissão no dever de prestar contas dos valores transferidos, no âmbito do Convênio nº 700885/2010 (SIAFI nº 663179) - Programa Caminho da Escola (PCE/2010) ; 
i. Conduta: omitir-se no dever de prestar contas dos valores transferidos por meio do Convênio nº 700885/2010 (SIAFI nº 663179) - Programa Caminho da Escola (PCE/2010) , cujo prazo para apresentação das contas expirou em 30/4/2013;
Valor (es) histórico (s) do (s) débito (s) e da (s) quantia (s) eventualmente ressarcidas, bem como a (s) respectiva (s) data (s) de ocorrência: Débito (s) : 
R$ 331.650,00, em 21/2/2011 
R$ 448,78, em 1/6/2010 
Valor da dívida atualizada monetariamente até 22/4/2019: R$ 533.708,63.
ii) RAZÕES DE JUSTIFICATIVA quanto à irregularidade detalhada a seguir: 
a) Irregularidade: não permitir a comprovação da boa e regular aplicação dos recursos federais repassados ao Município de Peritoró/MA, em face da omissão no dever de prestar contas dos valores transferidos no âmbito do Convênio nº 700885/2010 (SIAFI nº 663179) - Programa Caminho da Escola (PCE/2010) , cujo prazo encerrou-se em 30/4/2013. 
b) Conduta: não disponibilizar as condições materiais mínimas e necessárias para que o seu sucessor pudesse apresentar a prestação de contas do Convênio nº 700885/2010 (SIAFI nº 663179) - Programa Caminho da Escola (PCE/2010) , tais como notas fiscais, recibos, processos de pagamento, extratos bancários da conta específica (recursos federais transferidos e contrapartida) e da aplicação financeira, processos licitatórios, contratos e termos de adjudicação e homologação, bem como documentos que comprovem a execução do objeto, cujo prazo encerrou-se em 30/04/2013.
13.	Em cumprimento ao pronunciamento da unidade (peça 12) foi efetuada) a citação e audiência do responsável, nos moldes adiante:
	Ofício
	Data
	Recebimento
	Recebedor
	Observação
	Fim do Prazo

	37. Ofício 1972/2019-TCU/Secex-TCE (peça 14) 
	37. 22/4/2019
	37. Devolvido ao TCU após três tentativas frustradas de entrega no endereço (peça 15) 
	37. Não se aplica.
	37. Pesquisa de endereço nos sistemas corporativos do TCU (peça 13) .
	38. Não se aplica

	42. EDITAL N] 468-TCU/SEPROC (peças 17 e 18) 
	41. 7/11/2019
	40. Publicado em DOU de 13/11/2019 (peça 18) 
	39. Não se aplica.
	38. Pesquisa de endereço nos sistemas corporativos do TCU (peça 16) .
	39. 28/11/2019

14. 	Transcorrido o prazo regimental, o responsável permaneceu silente, devendo ser considerado revel, nos termos do art. 12, §3º, da Lei 8.443/1992
EXAME TÉCNICO
Da validade das notificações
15.	Preliminarmente, cumpre tecer breves considerações sobre a forma como são realizadas as comunicações processuais no TCU. A esse respeito, destacam-se o art. 179, do Regimento Interno do TCU (Resolução 155, de 4/12/2002) e o art. 4º, inciso III, § 1º, da Resolução TCU 170, de 30 de junho de 2004, in verbis:
Art. 179. A citação, a audiência ou a notificação, bem como a comunicação de diligência, farse-ão:
I - mediante ciência da parte, efetivada por servidor designado, por meio eletrônico, fac-símile, telegrama ou qualquer outra forma, desde que fique confirmada inequivocamente a entrega da comunicação ao destinatário;
II - mediante carta registrada, com aviso de recebimento que comprove a entrega no endereço do destinatário;
III - por edital publicado no Diário Oficial da União, quando o seu destinatário não for localizado
 (...) 
Art. 3º As comunicações serão dirigidas ao responsável, ou ao interessado, ou ao dirigente de órgão ou entidade, ou ao representante legal ou ao procurador constituído nos autos, com poderes expressos no mandato para esse fim, por meio de:
I - correio eletrônico, fac-símile ou telegrama;
II - servidor designado;
III - carta registrada, com aviso de recebimento;
IV - edital publicado no Diário Oficial da União, quando o seu destinatário não for localizado, nas hipóteses em que seja necessário o exercício de defesa'.
Art. 4º. Consideram-se entregues as comunicações:
I - efetivadas conforme disposto nos incisos I e II do artigo anterior, mediante confirmação da ciência do destinatário;
II - realizadas na forma prevista no inciso III do artigo anterior, com o retorno do aviso de recebimento, entregue comprovadamente no endereço do destinatário;
III - na data de publicação do edital no Diário Oficial da União, quando realizadas na forma prevista no inciso IV do artigo anterior.
§ 1º O endereço do destinatário deverá ser previamente confirmado mediante consulta aos sistemas disponíveis ao Tribunal ou a outros meios de informação, a qual deverá ser juntada ao respectivo processo.
 (...) 
16.	Bem se vê, portanto, que a validade da citação via postal não depende de que o aviso de recebimento seja assinado pelo próprio destinatário da comunicação, o que dispensa, no caso em tela, a entrega do AR em 'mãos próprias'. A exigência da norma é no sentido de o Tribunal verificar se a correspondência foi entregue no endereço correto, residindo aqui a necessidade de certeza inequívoca. 
17.	Não é outra a orientação da jurisprudência do TCU, conforme se verifica dos julgados a seguir transcritos:
São válidas as comunicações processuais entregues, mediante carta registrada, no endereço correto do responsável, não havendo necessidade de que o recebimento seja feito por ele próprio (Acórdão 3648/2013-TCU-Segunda Câmara, Relator Ministro JOSÉ JORGE) ;
É prescindível a entrega pessoal das comunicações pelo TCU, razão pela qual não há necessidade de que o aviso de recebimento seja assinado pelo próprio destinatário. Entregandose a correspondência no endereço correto do destinatário, presume-se o recebimento da citação. (Acórdão 1019/2008-TCU-Plenário, Relator Ministro BENJAMIN ZYMLER) ;
As comunicações do TCU, inclusive as citações, deverão ser realizadas mediante Aviso de Recebimento - AR, via Empresa Brasileira de Correios e Telégrafos, bastando para sua validade que se demonstre que a correspondência foi entregue no endereço correto. (Acórdão 1526/2007-TCU-Plenário, Relator Ministro AROLDO CEDRAZ) .
18.	A validade do critério de comunicação processual do TCU foi referendada pelo Supremo Tribunal Federal, nos termos do julgamento do MS-AgR 25.816/DF, por meio do qual se afirmou a desnecessidade da ciência pessoal do interessado, entendendo-se suficiente a comprovação da entrega do 'AR' no endereço do destinatário:
EMENTA: AGRAVO REGIMENTAL. MANDADO DE SEGURANÇA. DESNECESSIDADE DE INTIMAÇÃO PESSOAL DAS DECISÕES DO TRIBUNAL DE CONTAS DA UNIÃO. ART. 179 DO REGIMENTO INTERNO DO TCU. INTIMAÇÃO DO ATO IMPUGNADO POR CARTA REGISTRADA, INICIADO O PRAZO DO ART. 18 DA LEI nº 1.533/51 DA DATA CONSTANTE DO AVISO DE RECEBIMENTO. DECADÊNCIA RECONHECIDA. AGRAVO IMPROVIDO.
O envio de carta registrada com aviso de recebimento está expressamente enumerado entre os meios de comunicação de que dispõe o Tribunal de Contas da União para proceder às suas intimações.
O inciso II do art. 179 do Regimento Interno do TCU é claro ao exigir apenas a comprovação da entrega no endereço do destinatário, bastando o aviso de recebimento simples.
19.	No caso vertente, a citação do responsável se deu em endereço proveniente de pesquisas de endereços realizadas pelo TCU (vide peças 6, 13, 16 e 19) , tendo sido esgotadas as possibilidades de obtenção de outro endereço em face de consulta a todos os sistemas possíveis à disposição da Administração, como foi feito nos sistemas do Tribunal Superior Eleitoral (TSE) e Renach, além das bases de dados da Receita Federal. Os esforços da Secretaria do Tribunal em localizar o responsável fica evidente pelo fato de que nas outras TCEs (Processo 031.904/2013-0 Processo 034.823/2017-4 e Processo 019.582/2017-0) em que o Sr. Agamenon Lima Milhomem desponta como o autor do dano, também foi citado por edital. Assim, não restou outra alternativa senão renovar sua citação por edital.
20.	Nos processos do TCU, a revelia não leva à presunção de que seriam verdadeiras todas as imputações levantadas contra o responsável, diferentemente do que ocorre no processo civil, em que a revelia do réu opera a presunção da verdade dos fatos narrados pelo autor. Dessa forma, a avaliação da responsabilidade do agente não pode prescindir da prova existente no processo ou para ele carreada. 
21.	Ao não apresentar sua defesa, o responsável deixou de produzir prova da regular aplicação dos recursos sob sua responsabilidade, em afronta às normas que impõem aos gestores públicos a obrigação legal de, sempre que demandados pelos órgãos de controle, apresentar os documentos que demonstrem a correta utilização das verbas públicas, a exemplo do contido no art. 93 do Decreto-Lei 200/67: 'Quem quer que utilize dinheiros públicos terá de justificar seu bom e regular emprego na conformidade das leis, regulamentos e normas emanadas das autoridades administrativas competentes.' 
22.	Mesmo as alegações de defesa não sendo apresentadas, considerando o princípio da verdade real que rege esta Corte, procurou-se buscar, em manifestações do responsável na fase interna desta Tomada de Contas Especial, se havia algum argumento que pudesse ser aproveitado a seu favor. No entanto, o responsável não se manifestou na fase interna, não havendo, assim, nenhum argumento que possa vir a ser analisado e posteriormente servir para afastar as irregularidades apontadas.
23.	Vale ressaltar que a pretensão punitiva do TCU, conforme Acórdão 1441/2016-TCU-Plenário, que uniformizou a jurisprudência acerca dessa questão, subordina-se ao prazo geral de prescrição indicado no art. 205 do Código Civil, que é de 10 anos, contado da data de ocorrência da irregularidade sancionada, nos termos do art. 189 do Código Civil, sendo este prazo interrompido pelo ato que ordenar a citação, a audiência ou a oitiva do responsável. 
24.	No caso em exame, não ocorreu a prescrição, uma vez que a data prevista para recolhimento do saldo do Convênio nº 655506/2008 ( SIAFI nº 624927) - Programa Caminho da Escola, no exercício 2008 (PCE/2008) era 1/6/2010, e o prazo para prestar contas do Convênio nº 700885/2010-PCE/2010 ocorreu em 30/4/2013. O ato de ordenação da citação consubstanciou-se em pronunciamento de 1/4/2019.
25.	Em se tratando de processo em que a parte interessada não se manifestou acerca das irregularidades imputadas, não há elementos para que se possa efetivamente aferir e reconhecer a ocorrência de boa-fé na conduta do responsável, podendo este Tribunal, desde logo, proferir o julgamento de mérito pela irregularidade das contas, conforme nos termos dos §§ 2º e 6º do art. 202 do Regimento Interno do TCU (Acórdão 2064/2011-TCU-Primeira Câmara, Relator Ministro Ubiratan Aguiar; Acórdão 6182/2011-TCU-Primeira Câmara, Relator Ministro-Substituto Weder de Oliveira; Acórdão 4072/2010-TCU-Primeira Câmara, Relator Ministro Valmir Campelo; Acórdão 1189/2009-TCU-Primeira Câmara, Relator Ministro-Substituto Marcos Bemquerer; Acórdão 731/2008-TCU-Plenário,  Relator Ministro Aroldo Cedraz) .
26.	Dessa forma, o Sr. Agamenon Lima Milhomem (CPF 737.682.86304) , ex-Prefeito de Peritoró/MA (gestão 2009/2012) , deve ser considerado revel, nos termos do art. 12, §3º, da Lei 8.443/1992, devendo suas contas serem julgadas irregulares, condenando-o ao débito apurado e aplicando-se-lhe a multa prevista no art. 57 da Lei 8.443/1992.
CONCLUSÃO
27.	Da análise dos documentos presentes nos autos, verifica-se que o Sr. Agamenon Lima Milhomen (CPF XXX.682.863-XX) , ex-Prefeito (gestão 2009/2012) , tinha total condições de devolver o saldo devedor do PEC/2008 e encaminhar a documentação relativa ao PEC/2010, uma vez que a vigência do Convênio era 24/11/2010 a 14/01/2012, ou seja, dentro de sua gestão.
28.	Ocorre que o responsável pela apresentação da prestação de contas do PCE/2010 é o Prefeito sucessor, Sr. Jozias Lima Oliveira, (gestões 2005/2008 e 2013/2016) , tendo o prazo final da aludida prestação de contas expirado em 30/04/2013 (peça 7, p. 33) . Segundo o Relatório de TCE 573/2017DIREC/COTCE/CGCAP/DIFIN-FNDE/MEC (peça 7, p. 33/39) , o Sr. Jozias Lima Oliveira tomou as medidas necessárias para o resguardo do erário, mediante ação judicial protocolada na Justiça Federal (peça 5, p. 342) . A documentação em questão foi corroborada pela Procuradoria Federal no FNDE (PROFE) como comprovação da adoção das referidas medidas (peça 5, p. 341) .
29.	Diante da revelia do responsável e inexistindo nos autos elementos que permitam concluir pela ocorrência de boa-fé ou de outros excludentes de culpabilidade em sua conduta, propõe-se que suas contas sejam julgadas irregulares e seja condenado em débito.
30.	Vale ressaltar que a jurisprudência pacífica nesta Corte é no sentido da imprescritibilidade das ações de ressarcimento ao erário (Súmula-TCU 282) . Dessa forma, identificado dano ao erário, deve-se instaurar e julgar o processo de tomada de contas especial para responsabilizar seus agentes causadores, respeitando o direito ao contraditório e à ampla defesa, independentemente de quando ocorreram os atos impugnados.
 (...) "
2.		O Ministério Público, representado pelo Procurador Marinus Eduardo De Vries Marsico, manifestou-se em concordância com a unidade técnica, com as seguintes considerações (peça 25) :
"Conforme se observa na peça 5, p. 320-330, o Convênio 700885/2010 (Siafi 663179) , firmado em 24/11/2010, estabelecia, na cláusula décima terceira, um prazo máximo de 60 dias após o término da vigência para a apresentação da prestação de contas. Como a vigência do convênio, segundo o que previa a cláusula quarta, era de 365 dias a contar da sua assinatura, o prazo limite para a apresentação das contas se escoou em 23/01/2012, portanto, ainda durante a gestão do Sr. Agamenon Lima Milhomem (2009-2012) , signatário do convênio, que não cumpriu a obrigação que lhe cabia. 
Feito o registro, e considerando que o ex-prefeito omisso, regularmente citado, não apresentou defesa, manifestamo-nos de acordo com a proposta de mérito alvitrada pela SECEX-TCE na instrução que integra a peça 22, ressalvando, porém, que o fundamento legal da condenação deve ser o artigo 16, inciso III, alíneas 'a', 'b' e 'c', da Lei 8.443/1992. 
Adicionalmente, sugerimos que seja enviada cópia do Acórdão que vier a ser proferido, bem como do Relatório e do Voto que o fundamentarem, ao Procurador-Chefe da Procuradoria da República no Estado do Maranhão, nos termos do § 3º do art. 16 da Lei 8.443/1992 c/c o § 7º do art. 209 do Regimento Interno do TCU, para adoção das medidas que entender cabíveis."
3.		Entendi, todavia, que os autos careciam de saneamento antes da apreciação de mérito (peça 26) , uma vez que:
"5.	(...) identifiquei distinto processo em que o responsável, após confirmar por telefone o endereço constante da base de dados da Receita Federal (Avenida Brasil, 23 - Filipinho - 65.418-000, Peritoró, Maranhão) , recebeu a citação em janeiro/2019 e apresentou alegações de defesa (TC-Processo 029.135/2017-6, peças 26, 32 e 33) .
6.	Trata-se, aparentemente, do mesmo endereço constante dos presentes autos (Av. Brasil, BR 316, 23 - 65.418-000, Peritoró, Maranhão) , no qual o ofício citatório foi restituído pelos Correios após três tentativas de entrega realizadas em maio/2019 (peças 6 e 15) .
7.	Assim, entendo que processo deve ser restituído à unidade técnica, para que complemente os esforços tendentes a localizar o responsável.
8.	Destaco a preocupação externada no voto condutor do Acórdão 1645/2016-TCU-Plenário (Relator Ministro Augusto Nardes) com a declaração de nulidade de citações realizadas por edital sem a demonstração de que foram utilizados outros meios passíveis de localização dos responsáveis:
	'11.    Por fim, entendo que o desfecho do presente caso deva ser utilizado com vistas ao aperfeiçoamento dos procedimentos internos desta Casa, evitando-se que outros casos de nulidade, como este, sejam reconhecidos lamentavelmente depois de transcorrido tempo demasiado desde a prolação da decisão condenatória. Nesse intuito, é oportuno determinar à Segecex que, em ato normativo próprio, expeça orientação às unidades técnicas a contemplar maior detalhamento sobre o atendimento das providências indicadas no art. 6º, inciso II, da Resolução-TCU 170/2004, assim como de outras que se façam necessárias diante da realidade atual - por exemplo, as previstas no Código de Processo Civil -, com a finalidade de aclarar os procedimentos destinados ao levantamento de informações que conduzam à obtenção de endereço válido do destinatário, nas hipóteses em que o aviso de recebimento dos Correios retornar com as indicações 'mudou-se, é desconhecido ou que o endereço é insuficiente', bem como no caso de 'ausência' do destinatário, após mais de uma tentativa de recebimento da comunicação no endereço constante da base CPF da Receita Federal.' (Destaques inseridos) 
9.	Diante disso, pondero que, por cautela, antes da apreciação dos autos pelo Colegiado, deverá a SecexTCE insistir no reenvio da citação, como ocorreu no TC-Processo 029.135/2017-6, ao endereço confirmado pelo responsável e, se for o caso, efetivar as medidas previstas no art. 6º, inciso II, da Resolução TCU 170/2004, com vistas a evidenciar os esforços na tentativa de localização do responsável".
4.		Promovida a providência determinada, a SecexTCE apresenta derradeira instrução nos seguintes termos (peças 35-37) :
	
	"' (...) 
ANÁLISE DOS PRESSUPOSTOS DE PROCEDIBILIDADE DA IN/TCU 71/2012
Apreciação do Prejuízo ao Contraditório e Ampla Defesa
Verifica-se que não houve o transcurso de mais de dez anos desde o fato gerador sem que tenha havido a notificação do responsável pela autoridade administrativa federal competente (art. 6º, inciso II, c/c art. 19, da IN/TCU 71/2012, modificada pela IN/TCU 76/2016) , uma vez que o fato gerador das irregularidades sancionadas ocorreram em 1º/6/2010 e em 30/4/2013, e o responsável foi notificado sobre as irregularidades, pela autoridade administrativa competente, conforme abaixo:
0. Agamenon Lima Milhomem, por meio do edital acostado à peça 5, p. 284, publicado em 5/7/2016, em relação ao Convênio 655506/2008, e por meio do ofício acostado à peça 7, p. 21, recebido em 29/8/2013, conforme comprovante de ciência (peça 7, p. 22) , em relação ao Convênio 700885/2010.
Valor de Constituição da TCE
Verifica-se, ainda, que o valor atualizado do débito apurado (sem juros) , em 1º/1/2017, é de R$ 492.260,69, portanto, superior ao limite mínimo de R$ 100.000,00, na forma estabelecida conforme os arts. 6º, inciso I, e 19, da IN/TCU 71/2012, modificada pela IN/TCU 76/2016.
OUTROS DÉBITOS NOS SISTEMAS DO TCU COM O MESMO RESPONSÁVEL
Informa-se que foram encontrados débitos imputáveis ao responsável em outros processos no Tribunal:
	Responsável
	Processos

	Agamenon Lima Milhomem
	Processo 022.140/2010-7 (TCE, aberto) ; Processo 031.363/2010-5 (TCE, encerrado) ; Processo 031.904/2013-0 (TCE, encerrado) ; Processo 002.642/2014-0 (TCE, encerrado) ; Processo 008.108/2015-3 (TCE, aberto) ; Processo 019.582/2017-0 (TCE, aberto) ; Processo 029.135/2017-6 (TCE, aberto) ; e Processo 034.823/2017-4 (TCE, aberto) 

A tomada de contas especial está, assim, devidamente constituída e em condição de ser instruída.
EXAME TÉCNICO
Ao tentar a citação do responsável utilizando-se o endereço informado pelo Relator, constatou-se que houve 3 (três) tentativas de entrega (peça 30) , e o ofício de citação foi devolvido com a informação 'Ausente'.
Cumpre destacar que o endereço utilizado na última citação (peças 28 e 30) difere do endereço indicado pelo Relator apenas pela ausência do bairro 'Filipinho', o que poderia demandar uma nova tentativa de citação, utilizando-se o endereço completo.
Entretanto, em consulta ao sítio do 'Google Maps' (peça 34) , constata-se que o município de Peritoró/MA é de pequeníssimo porte, e que a Avenida Brasil coincide com a BR-316, que corta a municipalidade, e que se constitui provavelmente na principal via da localidade e, nesse contexto, entende-se razoável que a omissão do bairro na descrição do endereço utilizado na citação não traria qualquer prejuízo na suposta localização do endereço do responsável.
Dessa forma, várias foram as tentativas de citação do responsável e que se mostraram infrutíferas, restando tão somente a citação pela via editalícia, efetivada mediante publicação no Diário Oficial da União, em 13/11/2019 (peça 18) .
Cabe destacar que, na fase interna desta tomada de contas especial, uma das notificações do responsável também se efetivou por edital (peça 5, p. 284) , o que revela reiteradamente a dificuldade de se localizar o responsável.
Em consulta realizada às bases de dados custodiadas pelo Tribunal, em 30/4/2021, mediante a utilização da ferramenta DGI Consultas, não se identificou endereço diferente dos utilizados nas tentativas de citação.
Destaque-se ainda que, em consulta ao sistema CPF da Receita Federal (peça 33) , verificase que o registro do responsável se encontra na situação 'PENDENTE DE REGULARIZAÇÃO', o que torna essa consulta em mais uma evidência da dificuldade de localização do responsável.
Dessa forma, ratificam-se as conclusões levadas a efeito na instrução de peça 22, no sentido de declarar a revelia do responsável, de forma que os encaminhamentos serão os mesmos propostos na referida instrução.
PRESCRIÇÃO DA PRETENSÃO PUNITIVA
Vale ressaltar que a pretensão punitiva, conforme Acórdão 1441/2016-TCU-Plenário, Relator Ministro Benjamin Zymler, que uniformizou a jurisprudência acerca dessa questão, subordinase ao prazo geral de prescrição indicado no art. 205, do Código Civil, que é de dez anos, contado da data de ocorrência da irregularidade sancionada, nos termos do art. 189, do Código Civil, sendo este prazo interrompido pelo ato que ordenar a citação, a audiência ou a oitiva do responsável.
No caso em exame, não ocorreu a prescrição, uma vez que as irregularidades sancionadas ocorreram em 1º/6/2010 e em 30/4/2013, e o ato de ordenação da citação ocorreu em 1º/4/2019.
CUMULATIVIDADE DE MULTAS
Quanto à possibilidade de aplicação cumulativa das multas dos arts. 57 e 58, inciso I, da Lei 8.443/1992, ainda que seja adequada a realização de citação e audiência do responsável, por força do disposto no art. 209, §4º, do RI/TCU, o Tribunal reconhece que existe relação de subordinação entre as condutas de 'não comprovação da aplicação dos recursos' e de 'omissão na prestação de contas', sendo a primeira consequência da segunda, o que enseja, na verificação das duas irregularidades, a aplicação da multa do art. 57, com o afastamento da multa do art. 58, inciso I, em atenção ao princípio da absorção (Acórdão 9579/2015-TCU-Segunda Câmara, Relator Ministro Vital do Rêgo; Acórdão 2469/2019-TCU-Primeira Câmara, Relator Ministro Augusto Sherman) .
Conforme leciona Cezar Bitencourt (Tratado de Direito Penal: parte geral - 8ª Edição - São Paulo: Saraiva, 2003. Pg. 565) , na absorção, ' (...) a pena do delito mais grave absorve a pena do delito menos grave, que deve ser desprezada'. No caso concreto, a 'omissão no dever de prestar contas', embora seja uma irregularidade autônoma, funciona como fase ou meio para a consecução da 'não comprovação da aplicação dos recursos', havendo clara relação de interdependência entre essas condutas. Dessa forma, recaindo as duas ocorrências num mesmo gestor, deve prevalecer a pena do delito mais grave, qual seja, a multa do art. 57, da Lei 8.443/1992.
Cumpre observar, ainda, que a conduta do responsável, consistente nas irregularidades 'não comprovação da boa e regular aplicação dos recursos federais repassados em face da omissão no dever de prestar contas' e 'não disponibilização das condições materiais mínimas e necessárias para que o seu sucessor pudesse apresentar a prestação de contas', configura violação não só às regras legais, mas também aos princípios basilares da administração pública, eis que, em última análise, ocorre o comprometimento da necessária satisfação à sociedade sobre o efetivo emprego dos recursos públicos postos à disposição da municipalidade, por força do instrumento de repasse em questão.
Nesses casos, em que fica evidente a falta de transparência e lisura, não há como afastar as suspeitas sempre presentes de que a totalidade dos recursos públicos federais, transferida ao município, tenha sido integralmente desviada, em prol de gestor ímprobo, ou de pessoas por ele determinadas, a revelar grave inobservância do dever de cuidado no trato com a coisa pública, isto é, ato praticado com culpa grave, pois, na espécie, a conduta do responsável se distancia daquela que seria esperada de um administrador público minimante diligente, num claro exemplo de erro grosseiro a que alude o art. 28, do Decreto-lei 4.657/1942 (Lei de Introdução às Normas do Direito Brasileiro) , incluído pela Lei 13.655/2018 (Acórdão 1689/2019-TCU-Plenário, Relator Ministro Augusto Nardes; Acórdão 2924/2018-TCU-Plenário, Relator Ministro José Mucio Monteiro; Acórdão 2391/2018-TCU-Plenário, Relator Ministro Benjamin Zymler) . 
CONCLUSÃO
Em face da análise promovida na seção 'Exame Técnico', verifica-se que o responsável Agamenon Lima Milhomem não logrou comprovar a boa e regular aplicação dos recursos e, instado a se manifestar, optou pelo silêncio, configurando a revelia, nos termos do §3º do art. 12 da Lei 8.443/1992. Ademais, inexistem nos autos elementos que demonstrem a boa-fé do responsável ou a ocorrência de outras excludentes de culpabilidade.
Vale ressaltar que a jurisprudência pacífica nesta Corte é no sentido da imprescritibilidade das ações de ressarcimento ao erário (Súmula TCU 282) . Dessa forma, identificado dano ao erário, devese instaurar e julgar o processo de tomada de contas especial para responsabilizar seus agentes causadores, respeitando o direito ao contraditório e à ampla defesa, independentemente de quando ocorreram os atos impugnados.
Verifica-se também que não houve a prescrição da pretensão punitiva, conforme análise já realizada.
Tendo em vista que não constam dos autos elementos que permitam reconhecer a boa-fé do responsável, sugere-se que as suas contas sejam julgadas irregulares, nos termos do art. 202, § 6º, do Regimento Interno do TCU, com a imputação dos débitos atualizados monetariamente e acrescidos de juros de mora, nos termos do art. 202, §1º, do Regimento Interno do TCU, descontado o valor eventualmente recolhido, com a aplicação da multa prevista no art. 57, da Lei 8.443/1992.
PROPOSTA DE ENCAMINHAMENTO
Diante do exposto, submetemos os autos à consideração superior, propondo ao Tribunal:
considerar revel o responsável Agamenon Lima Milhomem (CPF XXX.682.863-XX) , para todos os efeitos, dando-se prosseguimento ao processo, com fulcro no art. 12, § 3º, da Lei 8.443/1992;
julgar irregulares, nos termos dos arts. 1º, inciso I, 16, inciso III, alíneas 'b' e 'c', da Lei 8.443/1992, c/c os arts. 19 e 23, inciso III, da mesma Lei, as contas do responsável Agamenon Lima Milhomem (CPF XXX.682.863-XX) , condenando-o ao pagamento das importâncias a seguir especificadas, atualizadas monetariamente e acrescidas dos juros de mora, calculadas a partir das datas discriminadas até a data da efetiva quitação do débito, fixando-lhe o prazo de quinze dias, para que comprove, perante o Tribunal, o recolhimento das referidas quantias aos cofres do Fundo Nacional de Desenvolvimento da Educação, nos termos do art. 23, inciso III, alínea 'a', da citada lei, c/c o art. 214, inciso III, alínea 'a', do Regimento Interno do TCU.
Débitos relacionados ao responsável Agamenon Lima Milhomem (CPF XXX.682.863-XX) :
	Data de ocorrência
	Valor histórico (R$) 

	1º/6/2010
	448,78

	21/2/2011
	331.650,00

aplicar ao responsável Agamenon Lima Milhomem (CPF XXX.682.863-XX) , a multa prevista no art. 57, da Lei 8.443/1992, c/c o art. 267, do Regimento Interno do TCU, fixando-lhe o prazo de quinze dias, a contar da notificação, para que comprove, perante o Tribunal (art. 214, inciso III, alínea 'a', do Regimento Interno do TCU) , o recolhimento da dívida aos cofres do Tesouro Nacional, atualizada monetariamente desde a data do acórdão que vier a ser proferido por este Tribunal até a do efetivo recolhimento, se paga após o vencimento, na forma da legislação em vigor;
autorizar, desde logo, a cobrança judicial das dívidas, caso não atendida a notificação, na forma do disposto no art. 28, inciso II, da Lei 8.443/1992;
autorizar também, desde logo, se requerido, com fundamento no art. 26, da Lei 8.443/1992, c/c o art. 217, §§ 1º e 2º, do Regimento Interno do TCU, o parcelamento das dívidas em até 36 parcelas, incidindo, sobre cada parcela, corrigida monetariamente, os correspondentes acréscimos legais, fixando-lhe o prazo de quinze dias, a contar do recebimento da notificação, para comprovar, perante o Tribunal, o recolhimento da primeira parcela, e de trinta dias, a contar da parcela anterior, para comprovar o recolhimento das demais parcelas, devendo incidir, sobre cada valor mensal, atualizado monetariamente, os juros de mora devidos, no caso do débito, na forma prevista na legislação em vigor, alertando o responsável de que a falta de comprovação do recolhimento de qualquer parcela importará o vencimento antecipado do saldo devedor, nos termos do § 2º do art. 217 do Regimento Interno deste Tribunal;
esclarecer ao responsável Agamenon Lima Milhomem (CPF XXX.682.863-XX) que, caso se demonstre, por via recursal, a correta aplicação dos recursos, mas não se justifique a omissão da prestação de contas do Convênio 700885/2010, o débito poderá ser afastado, mas permanecerá a irregularidade das contas, dandose ensejo à aplicação da multa prevista no art. 58, inciso I, da Lei 8.443/1992;
enviar cópia do Acórdão a ser prolatado, bem como do Relatório e do Voto que o fundamentarem à Procuradoria da República no Estado do Maranhão, nos termos do § 3º do art. 16 da Lei 8.443/1992, c/c o § 7º do art. 209 do Regimento Interno/TCU, para adoção das medidas cabíveis; e
enviar cópia do Acórdão que vier a ser proferido ao Fundo Nacional de Desenvolvimento da Educação e ao responsável, para ciência, informando que a presente deliberação, acompanhada do Relatório e do Voto que a fundamenta, está disponível para a consulta no endereço www.tcu.gov.br/acordaos, além de esclarecer que, caso requerido, o TCU poderá fornecer sem custos as correspondentes cópias, de forma impressa."
	
5.	O Procurador Marinus Eduardo De Vries Marsico, em sucinto parecer, anui à proposta oferecida (peça 38) .
	
	É o Relatório.

não há.

Procurador Marinus Eduardo De Vries Marsico.

TOMADA DE CONTAS ESPECIAL. ATRASO NO RECOLHIMENTO DO SALDO DE UM CONVÊNIO. OMISSÃO NO DEVER DE PRESTAR CONTAS DE OUTRO AJUSTE. CITAÇÃO. AUDIÊNCIA. REVELIA. AUSÊNCIA DE COMPROVAÇÃO DA REGULAR APLICAÇÃO DOS RECURSOS TRANSFERIDOS. CONTAS IRREGULARES. DÉBITO. MULTA. CIÊNCIA.

TOMADA DE CONTAS ESPECIAL (TCE)

Secretaria de Controle Externo de Tomada de Contas Especial (SecexTCE).

Trata-se de Tomada de Contas Especial instaurada pelo Fundo Nacional de Desenvolvimento da Educação (FNDE) , em desfavor do Sr. Agamenon Lima Milhomem, ex-Prefeito do Município de Peritoró/MA (gestão 2009/2012) , em decorrência do atraso no recolhimento do saldo do Convênio 655506/2008 e da omissão no dever de prestar contas dos recursos recebidos por meio do Convênio 700885/2010, ambos celebrados para aquisição de veículo para transporte escolar.
Em relação ao primeiro ajuste (Convênio 655506/2008) , foram repassados R$125.482,50, em 13/06/2008, apresentada a prestação de contas em 22/12/2008 pelo também ex-Prefeito, Sr. Jozias Lima Oliveira (gestões 2005/2008 e 2013/2016) , e encaminhada documentação complementar pelo Sr. Agamenon Lima Milhomem, incluindo Guia de Recolhimento da União, que comprova a devolução do saldo do convênio, R$ 1.646,82, em 1/6/2010 (peça 5, p. 93) .
A execução física foi aprovada pelo FNDE, contudo, considerando que o saldo do convênio em 22/12/2008, de R$ 1.646,82, somente foi restituído em 1/6/2010, apontou-se o débito de R$ 448,78, referente à atualização monetária do referido montante em decorrência do não recolhimento no prazo legal (peça 5, p. 272) .
Quanto ao segundo ajuste (Convênio 700885/2010) , o repasse totalizou R$ 331.650,00 em 21/02/2011 e a prestação de contas não foi apresentada. A unidade técnica, amparada nas informações constantes do Relatório de TCE (peça 7, p. 33) , considerou que o responsável pela omissão seria o Prefeito sucessor, Sr. Jozias Lima Oliveira (gestões 2005/2008 e 2013/2016) , uma vez que o prazo final teria expirado em 30/04/2013. Todavia, diante da comprovação da adoção das medidas necessárias para o resguardo do erário, mediante ação judicial protocolada na Justiça Federal, concluiu que a responsabilidade pelo débito e prestação de contas recai sobre o antecessor, que geriu os recursos.
Assim, a SecexTCE promoveu a citação do Sr. Agamenon Lima Milhomem, em decorrência da não comprovação da boa e regular aplicação dos recursos, haja vista o atraso no recolhimento do saldo do Convênio 655506/2008 e a omissão no dever de prestar contas dos valores recebidos por meio do Convênio 700885/2010; bem como a audiência, em razão da ausência de disponibilização das condições materiais mínimas e necessárias para que o seu sucessor pudesse apresentar a prestação de contas.
Considerando que o ex-gestor permaneceu silente, a unidade técnica apresentou proposta de mérito (peça 22) , ressaltando que "a citação do responsável se deu em endereço proveniente de pesquisas de endereços realizadas pelo TCU (vide peças 6, 13, 16 e 19) , tendo sido esgotadas as possibilidades de obtenção de outro endereço em face de consulta a todos os sistemas possíveis à disposição da Administração, como foi feito nos sistemas do Tribunal Superior Eleitoral (TSE) e Renach, além das bases de dados da Receita Federal. Os esforços da Secretaria do Tribunal em localizar o responsável ficam evidentes pelo fato de que nas outras TCEs (Processo 031.904/2013-0 Processo 034.823/2017-4 e Processo 019.582/2017-0) em que o Sr. Agamenon Lima Milhomem desponta como o autor do dano, também foi citado por edital. Assim, não restou outra alternativa senão renovar sua citação por edital."
O Procurador Marinus Eduardo De Vries Marsico se manifestou de acordo com a proposta, com ajuste no fundamento legal da condenação e sugestão de envio de cópia da deliberação ao Procurador-Chefe da Procuradoria da República no Estado do Maranhão (peça 25) .
Naquela oportunidade, todavia, identifiquei distinto processo em que o responsável, após confirmar por telefone o endereço constante da base de dados da Receita Federal, recebeu a citação em janeiro/2019 e apresentou alegações de defesa (TC-Processo 029.135/2017-6, peças 26, 32 e 33) . Uma vez que se tratava, aparentemente, do mesmo endereço constante dos presentes autos, no qual o ofício citatório foi restituído pelos Correios após três tentativas de entrega realizadas em maio/2019 (peças 6 e 15) , ponderei que, por cautela, antes da apreciação dos autos pelo Colegiado, deveria a SecexTCE insistir no reenvio da citação, como ocorreu no TC-Processo 029.135/2017-6, ao endereço confirmado pelo responsável (peça 26) .
Efetivada nova tentativa de citação do ex-gestor, utilizando-se o endereço por mim informado, houve três tentativas de entrega e o ofício foi devolvido com a informação "Ausente" (peça 30) .
Considerando os esclarecimentos que revelam reiteradamente a dificuldade de se localizar o ex-prefeito e a não identificação de endereço diferente dos utilizados nas tentativas de citação, a SecexTCE, com a concordância do MP/TCU, ratifica as conclusões anteriores, no sentido de declarar a revelia do responsável, julgar irregulares suas contas, nos termos dos arts. 1º, inciso I, 16, inciso III, alíneas "b" e "c", da Lei 8.443/1992, e aplicar a multa prevista no art. 57 da Lei 8.443/1992.
Anuo ao encaminhamento formulado pela unidade técnica, com os ajustes promovidos pelo Procurador no parecer de peça 25, de modo que adoto suas análises como razões de decidir.
Com efeito, consoante descrito na instrução reproduzida no item 4 do relatório precedente, evidenciados os esforços na tentativa de localização do responsável, sem sucesso, resta considerar regular a citação via edital e caracterizada sua revelia.
Destaco que também no mencionado processo não se logrou êxito em entregar, no endereço disponível, as notificações de julgamento das contas (TC-Processo 029.135/2017-6, peças 64 e 69) .
Apenas para fins de registro, conforme observado pelo MP/TCU em sua primeira manifestação (peça 25) , ressalto que o termo do Convênio 700885/2010, firmado em 24/11/2010, estabelecia, na cláusula décima terceira, um prazo máximo de 60 dias após o término da vigência para a apresentação da prestação de contas. Como a vigência, segundo a cláusula quarta, era de 365 dias a contar da sua assinatura, o prazo limite para a apresentação das contas se escoou em 23/01/2012, portanto, ainda durante a gestão do Sr. Agamenon Lima Milhomem (2009-2012) , signatário do convênio, que não cumpriu a obrigação que lhe cabia (peça 5, p. 320-330) .
Tal ressalva, pondero, em nada altera o prosseguimento dos presentes autos, pois apenas confirma a responsabilidade do ex-gestor, já devidamente citado.
Passado o prazo fixado sem a apresentação de alegações de defesa ou sem o recolhimento do débito imputado, cabe considerar o responsável revel, nos termos do art. 12, § 3º, da Lei 8.443/1992, dando-se prosseguimento aos autos.
Consoante jurisprudência pacífica desta Corte, compete ao prefeito prestar contas da integralidade das verbas federais recebidas, cabendo-lhe o ônus da prova quanto à boa e regular aplicação dos recursos utilizados durante sua gestão. 
14.	Não apresentado qualquer elemento apto a elidir a irregularidade, as contas do Sr. Agamenon Lima Milhomem devem ser julgadas irregulares, com fundamento no art. 16, inciso III, alíneas "a", "b" e "c", da Lei 8.443/1992, com condenação ao ressarcimento do valor apontado e aplicação da multa prevista no art. 57 da mesma Lei. 
15.	Apropriado, ainda, nos termos do art. 16, § 3º, da Lei 8.443/92, c/c o § 7º do art. 209 do RI/TCU, dar ciência da deliberação à Procuradoria da República no Estado do Maranhão para adoção das medidas que considere cabíveis.
Ante o exposto, manifesto-me por que o Tribunal aprove o Acórdão que ora submeto à apreciação deste colegiado.
TCU, Sala das Sessões, em 31 de agosto de 2021.
AUGUSTO SHERMAN CAVALCANTI 
Relator